臺灣高等法院臺南分院刑事裁定
110年度毒抗字第431號
抗  告  人  倪昌桐




上列抗告人因強制戒治案件，不服臺灣臺南地方法院民國110年5
月21日刑事裁定（110年度毒聲字第247號），提起抗告，本院裁
定如下：
   主  文
抗告駁回。
    理  由
一、原審裁定意旨略以：「①犯第10條之罪者，檢察官應聲請法
    院裁定，令被告入勒戒處所觀察、勒戒，其期間不得逾2月
    。②觀察、勒戒後，檢察官依據勒戒處所之陳報，認受觀察
    、勒戒人有繼續施用毒品傾向者，檢察官應聲請法院裁定令
    入勒戒處所強制戒治，其期間為6 個月以上，至無繼續強制
    戒治之必要為止，但最長不得逾1 年」，毒品危害防制條例
    第20條第1項、第2 項定有明文。本案被告施用第一、二級
    毒品案件，經原審法院以110年度毒聲字第6號裁定送勒戒處
    所觀察、勒戒，被告於110年4月15日入法務部○○○○○○○○附設
    勒戒處所執行觀察、勒戒處分後，經評分結果，總分合計為
    73分，經評定為「有繼續施用毒品傾向」，有該勒戒所110
    年5月13日函檢附之評估標準紀錄表可參。原審法院審酌前
    揭評估標準紀錄及證明書所記載內容，係該所人員、醫師於
    被告觀察、勒戒期間，就被告前科與行為表現、臨床評估、
    社會穩定度等各種項目，依據紀錄、資料，本其職業之專業
    知識及經驗所為綜合各項因素之判斷，其結果由形式上觀察
    並無擅斷或濫權等明顯不當之情事，依前揭規定，堪認被告
    應有繼續施用毒品傾向，而依檢察官的聲請，裁定被告令入
    戒治處所強制戒治，其期間為6個月以上，至無繼續強制戒
    治之必要為止，但最長不得逾1年。
二、被告不服上開裁定而提出抗告，抗告意旨略以：①勒戒處所
    主要係以伊的前科紀錄，作為評量伊有無繼續施用毒品的傾
    向，違反一罪不二罰、法律不溯及既往、罪疑惟輕等原則。
    ②伊尚有刑期約13年2月要執行，縱使有繼續施用毒品的傾向
    ，應該是徒刑執行完畢後的事情，心理醫生豈有預知能力，
    能夠預見伊13年2月以後，仍會施用毒品。③伊於本案經檢警
    偵查的時候，曾經供出毒品來源，因而查獲其他正犯或共犯
    ，表示伊有戒毒的決心，才會供出毒品上游。④綜上，請求
    撤銷原審裁定。
三、經查：
　㈠有無繼續施用毒品傾向之評估標準，並非完全以受勒戒人勒
    戒後之結果為準，勒戒前之各種情況，仍應作為評估之依據
    ，依勒戒處所評分說明手冊規定，係以「前科紀錄與行為表
    現」、「臨床評估」及「社會穩定度」3項合併計算分數：㈠
    分數60 分以上，判定為有繼續施用毒品傾向。㈡50分以下判
    定為無繼續施用毒品傾向。㈢51分至59分間判定者再做整體
    評估後決定，若判定為有繼續施用毒品傾向需加註理由。..
    .而其中之「前科紀錄與行為表現」係依毒品犯罪相關司法
    紀錄、首次毒品犯罪年齡、其他犯罪相關紀錄、入所時尿液
    毒品檢驗、所內行為表現；「臨床評估」係物質使用行為、
    合法物質濫用、使用方式、使用年數、精神疾病共病（含反
    社會人格）、臨床綜合評估（含病識感、動機、態度、就醫
    意願）；「社會穩定度」則係依工作、家庭等，作為判斷分
    數之依據。因此，評斷有無吸食毒品傾向，係一具體個案之
    臨床實務及相關事證等情綜合判定，有其相當之專業依據及
    標準，且涉及專門醫學，又衡酌強制戒治之目的，係為協助
    施用毒品者戒斷毒品之心癮及身癮所為之一種保安處分類型
    ，而該評估標準係適用於每一位受觀察、勒戒處分之人，具
    一致性、普遍性、客觀性，綜合判斷之結果，倘其評估由形
    式上觀察無擅斷或濫權等明顯不當之情事，法院宜予尊重。
  ㈡被告前因施用第一、二級毒品案件，經原審法院以110年度毒
    聲字第6號裁定令入勒戒處所執行觀察、勒戒，有上開刑事
    卷宗在卷可查。被告於110年4月15日入所執行後，經該所評
    定結果，其「前科紀錄與行為表現」為32分、「臨床評估」
    為36分、「社會穩定度」則為5 分；若以動、靜態因子區分
    ，其中「動態因子」為21分、「靜態因子」為52分，總計73
    分，故而判定被告有繼續施用毒品之傾向，有該所110年5月
    13日函附「有無繼續施用毒品傾向評估標準紀錄表」及證明
    書附卷可憑（毒偵卷第48頁以下）。
  ㈢被告雖抗辯其毒品前科均已執行完畢，上開評估紀錄不應加
    以列入評估等語，然查：
　⒈戒治目的係針對「本次」的施用毒品行為，為幫助施用毒品
    者日後戒除毒癮，因此將施用毒品者之前科列入評分項目，
    前科列入評分項目後，所要處理的是本次施用毒品犯行，並
    非前科行為，因此並無違反一事不二罰重複評價禁止原則。
　⒉其次，於司法實務或醫學臨床上，具有毒品前科紀錄者，或
    因長期有機會接觸毒品，或因欲再藉由毒品作用暫時遠離現
    實環境，其反覆性、繼續性地再犯施用毒品犯行之機率，確
    實較沒有毒品前科者高，因此上開評估標準方會將勒戒人之
    前科紀錄列入重要之評分項目，前科紀錄作為評分項目之一
    乃具有其正當性。
　⒊法務部為因應毒品危害防制條例之修正及109 年11月18日最
    高法院刑事大法庭109 年度台上大字第3826號裁定意旨，經
    該部洽請衛生福利部協助研修「有無繼續施用毒品傾向評估
    標準」，邀集專家學者及相關機關研商後，新版之「有無繼
    續施用毒品傾向評估標準說明手冊」及「有無繼續施用毒品
    傾向評估標準紀錄表」，業於110 年3 月26日修正並即日起
    實施，其中關於「前科紀錄與行為表現」之第1 項及第3 項
    之計分方式均有所修正變動，修正前「有無繼續施用毒品傾
    向評估標準說明手冊」關於「前科紀錄與行為表現」第1 項
    「毒品犯罪相關司法紀錄」計分方式為每筆10分，總分不設
    上限，第3 項「其他犯罪相關紀錄」計分方式為每筆2 分，
    總分不設上限，修正後「前科紀錄與行為表現」第1 項「毒
    品犯罪相關司法紀錄」計分方式為每筆5 分，總分上限為10
    分，第3 項「其他犯罪相關紀錄」計分方式為每筆2 分，總
    分上限為10分，此有司法院刑事廳110 年3 月26日電話傳真
    函，暨法務部110 年3 月26日法矯字第11006001760 號函在
    卷可憑，足見110年3月26日以前的評分基準，毒品犯罪相關
    司法紀錄的占比過重，110年3月26日以後則已經修正「上限
    不得超過10分」，即不再對被告的前科紀錄過度評價，而較
    強調對被告的「臨床評估」及「社會穩定性」，上開評分標
    準已經更符合比例原則。本案雲林看守所附設勒戒處所係以
    110年3月26日修正後的評分標準，對被告進行評估，有該評
    分證明書、紀錄表在卷可參（見上開出處），顯見已無過度
    偏重被告的前科紀錄。
　㈣被告現在於勒戒處所執行觀察、勒戒，負責評估的醫師係評
    估被告於執行觀察、勒戒完畢後，現在是否有繼續施用毒品
    的傾向，並非評估被告於執行另案13年2月徒刑之後的情形
    ，被告抗告意旨質疑醫生如何預知其13年2月以後還有繼續
    施用毒品的傾向云云，亦無理由。　
四、綜上，原審法院依據檢察官之聲請，依毒品危害防制條例第
    20條第2 項規定，裁定被告令入戒治處所施以強制戒治，其
    期間為6 個月以上，至無繼續強制戒治之必要為止，但最長
    不得逾1 年，經核並無不合。被告仍執上開事由提起抗告，
    指摘原裁定不當，非有理由，應予駁回。
五、爰依刑事訴訟法第412 條裁定如主文。
中　　華　　民　　國　　110 　年　　6 　　月　　3　　日
                  刑事第五庭    審判長法  官  黃國永
                                      法  官  翁世容
                                      法  官  蔡川富
以上正本證明與原本無異。
不得再抗告。
　　　　　　　　　　　　　　　　　　　書記官  黃心怡
中　　華　　民　　國　　110 　年　　6 　　月　　3 　　日